【裁判字號】    97,上訴,5575
【裁判日期】    980324
【裁判案由】    傷害致死
【裁判全文】
臺灣高等法院刑事判決                97年度上訴字第5575號
上  訴  人
即  被  告  丙○○原名黃文明.
                    國民
選任辯護人  林恒毅律師
上列上訴人因傷害致人於死案件，不服臺灣宜蘭地方法院97年度
訴字第148 號，中華民國97年10月20日第一審判決（起訴案號：
臺灣宜蘭地方法院檢察署96年度偵字第4846號），提起上訴，本
院判決如下：
    主  文
上訴駁回。
    事  實
一、丙○○（綽號為「黑牛」，原名為黃文明）前因偽造文書案
    件，經臺灣宜蘭地方法院以91年度訴字第104 號判處有期徒
    刑 3月，甫於民國93年7月2日易科罰金執行完畢，竟不知悔
    改，其與石嘉堂（綽號為「石頭」）因工作關係原係舊識，
    因得知石嘉堂前向工地福利社賣檳榔之女子丁○○購買檳榔
    、香菸，積欠款項新臺幣（下同）3,300元，遂於96年12月7
    日下午1時許，在乙○○所開設位於宜蘭縣五結鄉○○路○段
    126 號家庭式卡拉OK店前，先託人代為撥打電話給石嘉堂，
    要求石嘉堂償還丁○○上開金錢。石嘉堂接獲電話後，立即
    獨自騎承機車前往上址與丙○○見面，上訴人見石嘉堂前來
    ，隨即開口怒斥石嘉堂為何積欠丁○○之 3,300元遲未歸還
    。又丙○○為智識能力均屬正常之人，客觀上應能預見人體
    頭部為重要器官，對於人體頭部之重要部位予以重擊毆打，
    有造成他人腦部硬膜下出血而死之危險，惟主觀上卻疏未預
    見及此，而基於普通傷害石嘉堂身體之犯意，為逞一時英雄
    ，先喝令石嘉堂下跪後，不斷怒斥石嘉堂，並以拳頭持續強
    力毆打石嘉堂頸部、頭部等處至少 3次，石嘉堂則以徒手護
    頭抵擋。嗣石嘉堂返還3,300 元予丁○○後，丙○○仍未罷
    手猶接續毆打石嘉堂頭部至少 1次後，始因石嘉堂一再求饒
    而罷手，惟石嘉堂已因此受有頭頂部 2處以上挫傷、顱腦損
    傷、顱內出血及四肢多處抵抗傷之傷害。嗣石嘉堂於當日下
    午2時許返家小睡，於下午4時許向其母甲○○○陳稱頭痛不
    適，而至設於宜蘭縣五結鄉○○路○段 443號之吉祥診所就
    診，復於翌日即96年12月 8日上午11時許再至上開診所，再
    於同日下午 2時30分許復至財團法人天主教靈醫會羅東聖母
    醫院（下稱羅東聖母醫院）就診，惟斯時已因頭部右側鈍力
    外傷，致右側外傷性硬膜下出血，經施以右側開顱手術介入
    治療及施以重症加護治療工具後，仍因腦死病況危篤，維持
    生命自主神經系統調控功能喪失，終至多重器官衰竭，延至
    同年月12日凌晨4時41分許死亡。
二、案經石嘉堂之母甲○○○告訴及宜蘭縣政府警察局羅東分局
    報請臺灣宜蘭地方法院檢察署檢察官偵查起訴。
    理  由
壹、程序事項即證據能力部分
一、按刑事訴訟法第159條之5規定：被告以外之人於審判外之陳
    述，雖不符前四條之規定，而經當事人於審判程序同意作為
    證據，法院審酌該言詞陳述或書面陳述作成時之情況，認為
    適當者，亦得為證據。準此，本件告訴人甲○○○於警詢中
    之陳述，已經被告及其選任辯護人於本院審判程序中同意作
    為證據，本院審酌該等言詞陳述作成時之情況別無其他不可
    信之情事，認為適當，應具有證據能力，而可由本院採為認
    定本件犯罪事實之依據。
二、次按被告以外之人於偵查中向檢察官所為之陳述，除顯有不
    可信之情況者外，得為證據，刑事訴訟法第一百五十九條之
    一第二項亦定有明文。準此，原審依辯護人之聲請傳喚證人
    丁○○、乙○○到庭居於證人地位接受詰問，已賦予被告對
    質詰問權，再被告及其選任辯護人於本院審理終結前就證人
    丁○○、乙○○於偵查中證述之證據能力均不爭執，故證人
    於偵查中之部分證述具有較為可信之特別情況，又為證明本
    件被告犯罪事實存否所必要，自應具有證據能力，而可由本
    院採為認定本件犯罪事實之依據。
三、依刑事訴訟法第二百零八條第一項及其所準用之同法第二百
    零六條第一項規定，法院或檢察官得囑託醫院、學校或其他
    相關之機關團體（下稱機關）為鑑定；受囑託之機關應就鑑
    定之經過及其結果，提出書面報告。又同法第一百五十九條
    第一項所謂「法律有規定」包括第二百零六條在內（詳第一
    百五十九條立法理由）。是法院或檢察官依刑事訴訟法囑託
    之鑑定機關所出具之書面報告，雖為被告以外之人於審判外
    所作之書面陳述，然依立法意旨，其無須受傳聞法則之規範
    而具有證據能力。本件法務部法醫研所（96）醫剖字第0961
    102005號解剖報告書、法務部法醫研所（96）醫鑑字第0961
    102005號鑑定報告書各 1份，係檢察官依刑事訴訟法囑託之
    鑑定機關所出具之書面報告，揆諸前揭規定，應具有證據能
    力。
貳、認定犯罪事實所憑之證據及理由
一、訊據上訴人即被告丙○○對於上揭犯罪事實，迭於警詢、檢
    察官偵查及原審審理中均坦承不諱，且被告對於石嘉堂頭部
    重擊多下之事實，有在場目擊之證人丁○○、乙○○於檢察
    官偵查及原審審理中結證綦詳，復有犯罪現場照片28幀、相
    驗、解剖照片18張在卷可參。又石嘉堂受有頭頂部二處以上
    挫傷、顱腦損傷、顱內出血及四肢多處抵抗傷之傷害，曾於
    96年12月 7日當天下午2時許返家小睡，於下午4時許向其母
    甲○○○陳稱頭痛不適，而至設於宜蘭縣五結鄉○○路○段
    443號之吉祥診所就診，復於翌日即96年12月8日上午11時許
    再至上開診所，再於同日下午 2時30分許至羅東聖母醫院就
    診，惟斯時已因頭部右側鈍力外傷，致硬膜下出血，經施以
    右側開顱術介入治療，仍因腦死病況危篤，維持生命自主神
    經系統調控功能喪失，終至多重器官衰竭，加護治療後延至
    同年月12日凌晨 4時41分死亡，並經臺灣宜蘭地方法院檢察
    署檢察官督同法醫師相驗屬實之事實，復有羅東聖母醫院出
    具之診斷證明書、石嘉堂就診病歷資料及護理紀綠、臺灣宜
    蘭地方法院檢察署檢驗報告書、相驗照片、相驗屍體證明書
    、解剖照片、法務部法醫研所（96）醫剖字第0961102005號
    解剖報告書、法務部法醫研所（96）醫鑑字第0961102005號
    鑑定報告書、同所97年 7月18日法醫理字第0970003456號函
    各1份在卷可參。
二、被告之選任辯護人於本院審理時雖為被告辯護稱被害人石嘉
    堂被打時有戴安全帽，安全帽具有相當保護作用得抵禦相當
    外力衝擊乃屬常識，且毆打事件結束後，被害人並無流血狀
    態，復能自行騎機車離去，被告於客觀上自無可能預見被害
    人有發生腦死危險之虞，且被告之徒手傷害行為與被害人石
    嘉堂死亡結果間無相當因果關係云云。經查，頭部外傷嚴重
    程度隨打擊力量大小、打擊方向、被害人防禦保護情形、本
    身身體狀況，無法一概而論，但是只要頭部受到外力攻擊，
    就有可能造成頭部外傷腦死。又本件被害人石嘉堂之右頸根
    部及肩殘留有瘀傷，此部位瘀傷通常為被害人遭由上向下的
    揮擊時，頭向左側偏閃躲，以致未擊中頭部而落在頸根肩上
    ，由此部位瘀傷可推判被害人所受攻擊中有一部分是由上往
    下等情，業據法務部法醫研究所97年7月18日法醫理字第097
    0003456 號（見原審卷第64頁）函覆明確，此亦與目擊證人
    丁○○、乙○○證述本件被告先令被害人石嘉堂下跪後，再
    以拳頭由上而下毆打被害人頸部、頭部之客觀情形相符。而
    證人乙○○雖於檢察官偵查時證稱：石嘉堂到時在店外，我
    見到被告用手隔安全帽打被害人等語（見相驗卷第40頁反面
    ），而該證人於原審審理則證述：被害人石嘉堂到伊經營之
    上揭家庭式卡拉OK店前時是戴安全帽，被告與被害人兩人有
    在外面吵架拉拉扯扯，伊有看到被告打被害人的頭，伊沒有
    去記打幾下，但是當時被害人是戴著安全帽，安全帽的帶子
    是否有繫上我看不清楚等語（見原審卷第80頁），另其於本
    院審理時則證稱：被害人石嘉堂到伊經營之上揭家庭式卡拉
    OK店前時，頭戴安全帽，被害人來的時候，就被被告打一下
    頭，當時被害人被打後安全帽還戴在頭上。被害人跪在地上
    時，那時被害人已經沒有戴安全帽，至於被害人何時沒有戴
    安全帽，伊不知道，因為當時伊人在屋內，被告與被害人是
    在屋外。（檢察官問：被害人跪下時，你有無看到被告打被
    害人？）有，他用拳頭揮打被害人的頭部等語（見本院卷第
    60頁正、反面、第61頁）。若石嘉堂全程均係戴著安全帽遭
    被告毆打，被害人石嘉堂之頭頂部應不可能會有二處以上之
    挫傷，又被害人之右顳部頭皮有腫脹之情形，足見其頭部右
    前側曾受毆擊，且若被害人所戴安全帽之帽扣未扣上或未完
    全扣緊有鬆脫情形，亦有可能因被告揮擊而掉落在地，且被
    告自承有以拳頭毆打被告六下（見本院35頁反面），復依證
    人乙○○於本院證稱嗣後被害人跪在地上時，當時已經沒有
    戴安全帽了，被害人跪下時，被告仍有揮拳打被害人頭部之
    情形，再參以被害人石嘉堂有下列外傷：右顳頭皮腫脹，右
    頸根部及肩殘留有瘀傷。經法醫師解剖後，被害人頭部部分
    ：頭皮廣泛腫脹，頭皮翻開廣泛頭皮下瘀傷出血，主要分布
    於右側，漫過中線，範圍延伸至左額。右側顱骨手術環形鋸
    開，除手術鋸開線其餘顱骨無骨折，顱內硬腦膜下腔出血仍
    部分殘留，覆蓋右大腦半球，下方腦表面挫傷出血，海馬回
    及小腦扁桃疝脫壓跡，腦幹妥瑞氏點狀出血之現象，有上述
    解剖報告書、鑑定報告書在卷可稽。又依上述臺灣宜蘭地方
    法院檢察署檢驗報告書之記載（見相驗卷第49頁、55頁），
    被害人之頭頂部有約二處以上挫傷致顱腦損傷之情形，故石
    嘉堂遭被告毆打時，應非全程均戴著安全帽，堪以認定，是
    尚難以被害人赴現場時有戴安全帽為由，即認頭部均無受創
    之可能，前述證人乙○○有關被害人被打時安全帽還戴在頭
    上等語，尚無法作為被告對被害人發生死亡結果無預見可能
    性之有利認定。
三、告訴人即被害人之母甲○○○雖於警詢證稱：被害人石嘉堂
    生前在診所看診時告訴伊係被槍托打的（見警卷第20頁）云
    云，又其於本院準備程序亦證稱：被害人於吉祥診所就診時
    ，有說被槍托打，當時前額有腫脹云云，惟本件承辦員警並
    未查獲被告持有槍枝，另依在場之目擊證人丁○○、乙○○
    所見，亦均證稱本件被告當時係以拳頭毆打被害人之頭部，
    沒見到被告拿工具等情，且依被害人最初就診之吉祥診所98
    年1月8日吉祥診字第980101號覆函所載，被害人於案發當日
    就診時，經身體檢查結果當時並無外傷，亦無血腫或其他明
    顯傷痕，是尚無其他積極證據足證被告有持其他工具毆打被
    告之頭部，故告訴人有關被告係持槍托毆打被害人之指訴，
    尚不能採信，依罪疑有利被告之原則，應認被告係以徒手傷
    害被害人。
四、末按加重結果犯，以行為人對於加重結果之發生有預見之可
    能，能預見而不預見者為要件，而刑法第277條第2項前段之
    傷害致人於死罪，係對於犯普通傷害罪致發生死亡結果所規
    定之加重結果犯，依同法第17條之規定，以行為人能預見其
    死亡結果之發生為要件。所謂能預見乃指客觀情形而言，與
    主觀上有預見之情形不同；若主觀上有預見，而結果之發生
    又不違背其本意時，則屬不確定故意之範圍。刑法上之故意
    ，分直接故意（確定故意）與間接故意（不確定故意），而
    間接故意與有認識過失（又稱疏虞過失）之區別，二者對構
    成犯罪之事實雖均預見其能發生，然前者對其發生並不違背
    其本意，後者則確信其不發生；間接故意與加重結果犯之區
    別，則在於間接故意對犯罪事實之發生，客觀上有預見之可
    能，主觀上亦有預見（才會不違背其本意）；加重結果犯則
    對加重結果之發生，客觀上雖有預見之可能，但主觀上並未
    預見。（最高法院47年台上字第920號、61年台上字第289號
    判例及87年度台上字第2716號判決意旨可參）。質言之，主
    觀構成要件之故意係就行為人主觀上之認知來判斷，與其他
    一般正常之人在客觀合理之情形下所為認知不同，若行為人
    之認知能力較一般客觀正常標準為低，仍應就該行為人之認
    知能力為認定標準；而加重結果犯即係在客觀情形能預見，
    但行為人主觀上無預見之情形屬之。經查：被告雖其主觀上
    對石嘉堂係基於普通傷害之故意，而毆打石嘉堂頸部及頭部
    多下，惟人體頭部為重要器官，對於人體頭部之重要部位予
    以重擊毆打，其情形嚴重者，可能造成他人腦部硬膜下出血
    而引發死亡之結果，被告行為時為一年滿43歲之成年人，且
    正值壯年，思慮正常，非無社會經驗，對於上開情事客觀上
    應能預見，惟其主觀疏未預見，信僅生普通傷害之結果，而
    基於普通傷害石嘉堂身體之故意，毆打被害人頭部，致被害
    人因頭部右側鈍力外傷，致硬膜下出血，經施以右側開顱術
    介入治療，仍因腦死病況危篤，維持生命自主神經系統調控
    功能喪失，終至多重器官衰竭而死亡，是被告對被害人死亡
    之結果於客觀上應有預見之可能，自應負傷害致死之罪責。
    另依上揭解剖情形，被害人之顱內硬腦膜下腔出血仍有部分
    殘留，覆蓋右大腦半球，下方腦表面挫傷出血，又被害人右
    顳頭皮有腫脹情形，被告於警詢時亦自承有以拳頭毆打被害
    人左右頭部及太陽穴部位等語，再參以被害人於案發當日下
    午 2時許返家後，下午4點多即因頭部不適，翌日即8日上午
    11時許已因遭被告毆打頭部而感覺身體不適，二次至吉祥診
    所就診，隔日亦因頭痛身體不適，請假一天，除八日去吉祥
    診所就診時，有順道至診所旁之陳惠菁之檳榔攤買檳榔外，
    並無外出至他處，及至同日下午 2時30分許復至羅東聖母醫
    院就診，到院時，其昏迷指數為三分（見相驗卷第31頁診斷
    證明書），期間除醫療行為外並無其他外力介入，已據告訴
    人甲○○○於本院訊問時證述明確，是被害人石嘉堂死亡之
    結果與被告上開傷害行為間顯具有相當之因果關係，被告之
    選任辯護人以前詞為被告辯護謂被告無預見可能，被告傷害
    行為與被害人死亡結果無因果關係云云，委無可採。
五、綜上各情所述，本案事證明確，被告上開傷害致死之犯行，
    應堪認定。
參、論罪部分
    核被告丙○○所為，係犯刑法第277條第2項前段之傷害致人
    於死罪。被告前因偽造文書案件，經臺灣宜蘭地方法院以91
    年度訴字第104號判處有期徒刑3月，於93年7月2日易科罰金
    執行完畢，有本院被告前案紀錄表1份在卷足憑，其於5年內
    再犯本件有期徒刑以上之罪，為累犯，除法定本刑無期徒刑
    部分依法不得加重外（原判決漏載，應予補充敘明），有期
    徒刑部分應依刑法第47條第1項之規定加重其刑。
肆、原審以被告犯行明確，適用刑法第277條第 2項、第47條第1
    項之規定，並審酌本件被告因見被害人積欠賣檳榔女債務而
    代為討債，動機固非可責，惟其實施傷害之手段強悍，見被
    害人石嘉堂於大雨中下跪發抖求饒（此據證人丁○○證述明
    確）亦未生憐憫之心，仍繼續以重拳毆擊頭部，致生難以彌
    補之死亡結果，且迄未與被害人家屬達成和解、給付賠償，
    甚至未向被害人家屬表達歉意（此據告訴人甲○○○當庭陳
    述在卷），及其犯後尚知坦承犯行等一切情狀，予以綜合考
    量，量處有期徒刑12年，並未逾越法定刑度，亦未濫用自由
    裁量之權限，刑度亦屬妥適，核無不當或違法之情形。次查
    ：證據之取捨及證據證明力如何，均屬事實審法院得自由裁
    量、判斷之職權，茍其此項裁量、判斷，並不悖乎通常一般
    之人日常生活經驗之定則或論理法則，又於判決內論敘其何
    以作此判斷之心證理由者，即不得任意指摘其為違法。而認
    定犯罪事實所憑之證據，並不以直接證據為限，間接證據亦
    包括在內，審理事實之法院綜合卷內之直接、間接證據，本
    於推理作用，於通常一般之人均不致有所懷疑，得確信其為
    真實之程度者，即得據之為有罪之認定。上訴意旨雖稱原審
    未採證人乙○○關於上訴人毆打被害人時，被害人頭上有戴
    安全帽，已足保護被害人之頭部，且被害人遭毆打後，並無
    明顯外傷，仍能自行騎乘機車離去，故上訴人對被害人死亡
    之發生，並無預見可能性，且上訴人之行為與被害人死亡之
    結果無因果關係，量刑過重云云，上訴人所提出之上開事由
    縱使屬實，亦不足為有利被告之認定依據，已如前述，另被
    告迄今仍未與被害人家屬和解及致歉，難認有何減輕事由。
    是被告仍執前詞提起上訴，尚難認有理由，應予駁回。
伍、至檢察官另稱本件被告喝令被害人石嘉堂下跪之行為，於檢
    察官起訴之犯罪事實欄已有論述，應認亦為起訴之範圍，被
    告該部分之犯行，另涉犯刑法第304條第1項之強制罪，另與
    其所犯傷害致死罪為數罪併罰關係等情。惟查，檢察官所指
    該部分犯行，雖於起訴書之犯罪事實欄已有論及，若認有起
    訴，亦屬原審是否有裁判脫漏情形？然因原審就該部分並未
    予以判決，該部分自不在本件上訴範圍內，為維持被告審級
    利益，非本院得予審酌，併予敘明。
據上論斷，應依刑事訴訟法第368條，判決如主文。
本案經檢察官呂建昌到庭執行職務。
中    華    民    國    98    年    3     月    24    日
                  刑事第七庭  審判長法  官  陳晴教
                                    法  官  楊智勝
                                    法  官  游紅桃
以上正本證明與原本無異。
如不服本判決，應於收受送達後10日內向本院提出上訴書狀，其
未敘述上訴之理由者並得於提起上訴後10日內向本院補提理由書
（均須按他造當事人之人數附繕本）「切勿逕送上級法院」。
                                    書記官  戴伯勳
中    華    民    國    98    年    3     月    27    日
附錄：本案論罪科刑法條全文
中華民國刑法第277條（普通傷害罪）
傷害人之身體或健康者，處 3 年以下有期徒刑、拘役或 1 千元
以下罰金。
犯前項之罪因而致人於死者，處無期徒刑或 7 年以上有期徒刑；
致重傷者，處3年以上10年以下有期徒刑。


司法院資訊處製作；財團法人民間司法改革基金會備份。
